最高法院民事判決　　　　　　　　　　111年度台上字第745號
上　訴　人　丙○○
　　　　　　己○○
　　　　　　丁○○
　　　　　　乙○○
共　　　同
訴訟代理人　蔡壽男律師
上　訴　人　甲○○
　　　　　　戊○○
被 上訴 人　辛　○
上列當事人間請求塗銷遺囑繼承登記事件，上訴人對於中華民國
110年10月20日臺灣高等法院臺中分院第二審判決（109年度家上
字第148號），提起上訴，本院判決如下：
    主  文
上訴駁回。
第三審訴訟費用由上訴人負擔。
    理  由
一、本件請求塗銷遺囑繼承登記事件，訴訟標的對於共同訴訟之
    各人必須合一確定，上訴人丙○○以次4 人提起第三審上訴
    ，依民事訴訟法第56條第1項第1款規定，效力及於未提起上
    訴之同造當事人甲○○、戊○○，爰將之併列為上訴人。
二、被上訴人主張：
  ㈠訴外人庚○○於民國105 年6月4日死亡，遺有如原判決附表
    （下稱附表）一所示遺產（下稱系爭遺產），其繼承人為兩
    造及訴外人壬○○（與甲○○代位繼承癸○○之繼承權），
    應繼分、特留分比例如附表二所示。庚○○之子即第一審共
    同被告Ａ○○（第一審為補充判決，駁回被上訴人該部分在
    第一審之訴，被上訴人並未聲明不服），經訴外人Ｂ○○收
    養，就系爭遺產並無繼承權，惟庚○○生前於104年10月20
    日立有遺囑（下稱系爭遺囑），將系爭遺產依如附表一「系
    爭遺囑記載」欄所示方式，指定繼承人之分割方法。系爭遺
    產共新臺幣（下同）5209萬6361元，伊特留分比例為372萬
    1168元，惟依系爭遺囑僅分配69萬6429元，自受侵害。
  ㈡伊已於臺灣臺中地方法院107 年度家繼訴字第51號分割遺產
    事件（下稱另件）行使扣減權，惟上訴人以「遺囑繼承」為
    由，聲請地政機關將如附表一編號1至3所示不動產，登記僅
    由丁○○、甲○○（下稱丁○○等2 人）繼承，編號4至6所
    示土地，登記由丙○○、己○○、戊○○、乙○○（下稱丙
    ○○等4 人）繼承。爰依民法第767條第1項規定，求為1.塗
    銷丁○○等2 人就如附表一編號1至3所示不動產，於107年3
    月26日以「遺囑繼承」為原因之登記；2.塗銷丙○○等4 人
    就如附表一編號4至6所示土地，於107 年6月4日以「遺囑繼
    承」為原因登記之判決（其他未繫屬本院部分，不予論述）
    。
三、上訴人抗辯：
  ㈠丙○○等4 人部分：庚○○於89年8月30日贈與被上訴人500
    萬元，及於98年3月26日贈與價值242萬7250元之臺中市○○
    區○○段0000地號土地，應有部分21358分之9709（下稱328
    2地號土地），合計742萬7250元，依民法第1173條規定，應
    予歸扣。況庚○○於系爭遺囑已表明不再讓被上訴人繼承遺
    產，被上訴人之特留分並未受侵害。縱有侵害，亦僅生由遺
    產扣減結果，伊願以金錢補償，土地則由伊繼承登記，以符
    庚○○之意。又被上訴人於105年6月27日知悉系爭遺囑，惟
    於另件方行使扣減權，丁○○於107 年6月4日收受其在另件
    所提民事答辯暨反請求狀，而丙○○、己○○、乙○○則於
    108年3月18日收受本件起訴狀繕本送達，才知悉其行使扣減
    權，均已罹於時效而消滅。
  ㈡甲○○部分：伊係於105年7月25日經己○○以簡訊告知，方
    知有系爭遺囑，不同意丙○○等4 人依系爭遺囑辦理繼承登
    記，同意被上訴人之主張。
  ㈢戊○○未為陳述或聲明。
四、原審維持第一審所為上訴人敗訴之判決，駁回其上訴。理由
    如下：
  ㈠庚○○於105 年6月4日死亡，遺有系爭遺產，其繼承人為兩
    造及壬○○，應繼分、特留分比例如附表二所示，兩造同意
    以國稅局核定之價額計算不動產價值。Ａ○○經Ｂ○○收養
    ，就系爭遺產並無繼承權。庚○○生前立有系爭遺囑，將系
    爭遺產依如附表一「系爭遺囑記載」欄所示方式，指定繼承
    人之分割方法。上訴人以「遺囑繼承」為由，於107年4月10
    日，聲請地政機關將如附表一編號1至3所示不動產，登記僅
    由丁○○等2人繼承，編號4至6所示土地，則於同年6月11日
    聲請登記由丙○○等4人繼承。庚○○之喪葬費用等共519萬
    6355元，應由系爭遺產支付。庚○○曾於89年8月30日匯與
    被上訴人500萬元，復於98年3月26日贈與3282地號土地。被
    上訴人係於105年6月27日知悉系爭遺囑等事實，為兩造所不
    爭。
  ㈡繼承人於繼承開始前自被繼承人受贈之財產，應加入繼承開
    始時被繼承人所有之財產中為應繼遺產者，僅以因結婚、分
    居或營業而受贈者為限，於因其他事由所為之生前贈與，即
    無民法第1173條第1項規定之適用。綜合丙○○等4人之陳述
    ，證人Ｃ○○之證述，卷附勞動部勞工保險局函附投保資料
    表及系爭遺囑記載內容，參互以察，難認庚○○贈與被上訴
    人500萬元及3282地號土地，係屬因結婚、分居或營業之特
    種贈與，即非屬得歸扣列為庚○○之應繼遺產。
  ㈢系爭遺產共5729萬2716元，扣除兩造同意由該遺產支付之51
    9 萬6355元，尚餘5209萬6361元，被上訴人之特留分比例為
    372 萬1169元。依系爭遺囑所載，被上訴人僅分配69萬6429
    元，堪認系爭遺囑違反被上訴人應得特留分比例之繼承權，
    被上訴人自得類推適用民法第1225條規定，行使扣減權。
  ㈣被上訴人於107 年6月4日在另件以民事答辯暨反請求狀，表
    示行使特留分扣減權，觀諸丙○○等4 人於同月25日在另件
    所提答辯狀表示，被上訴人不能再主張特留分等語，足見上
    訴人在該日之前，已收受被上訴人行使特留分扣減權之意思
    表示，自未罹於2 年除斥期間。又被上訴人就系爭遺囑對盧
    明義所為附負擔遺贈，及指定繼承人分割遺產方法，其行使
    特留分扣減權並非不可分；況Ａ○○已依遺贈取得如附表一
    編號4至6所示土地應有部分，此部分已非被上訴人行使扣減
    權應予回復之範圍。
  ㈤按特留分係概括存在於被繼承人之遺產上，並非具體存在於
    各個標的物上，與應有部分係各共有人對於具體物之所有權
    在分量上應享有之部分者，有所不同。特留分被侵害者所行
    使之扣減權，性質上屬物權之形成權，一經行使，於侵害特
    留分部分即失效力，其因而回復之特留分，自仍概括存在於
    遺產上，並非易為應有部分存在於各具體之標的物上，亦非
    轉換為按應繼財產價值計算之金錢。被上訴人向上訴人行使
    扣減權之效果雖已發生，然僅於侵害其特留分之範圍內，使
    系爭遺囑所為對上訴人前開遺產分割方法之指定失其效力，
    被上訴人因而回復之特留分，概括存在於如附表一「特留分
    權利範圍」欄所示遺產上，其因而繼承取得如附表一「特留
    分權利範圍」欄所示遺產所有權，即與上訴人及壬○○就上
    述範圍之遺產公同共有，惟既經上訴人依系爭遺囑所示辦理
    繼承登記，被上訴人自得本於所有權之作用，請求上訴人塗
    銷「遺囑繼承登記」，而非丙○○等4 人所抗辯，其得以金
    錢為補償而已。至上訴人所舉其他個案得以金錢補償之情形
    ，與本件事實並不相同，自不得比附援引。
  ㈥從而，被上訴人依民法第1225條規定，行使扣減權，並依同
    法第767條第1項規定，請求塗銷上開遺囑繼承登記，為有理
    由，應予准許。
五、本院之判斷：
  ㈠按遺囑違反特留分規定，與特留分被侵害，二者法律概念意
    義有所不同。「違反」特留分者，固為立遺囑人，「侵害」
    特留分者，則係受遺贈人或受益之繼承人，二者主體並不相
    同。因遺贈而侵害特留分時，侵害特留分者為受遺贈人，因
    應繼分之指定或遺產分割方法而侵害特留分時，侵害特留分
    者為受利益之其他共同繼承人。應得特留分之人，如因被繼
    承人之遺囑指定遺產分割方法，依遺囑內容實施結果，致其
    應得之額不足特留分時，特留分被侵害之繼承人，得類推適
    用民法第1225條規定，行使特留分扣減權，該扣減權性質上
    屬物權之形成權，民法就此雖未設有規定，惟特留分權利人
    行使扣減權，與正當繼承人行使繼承回復請求權之法律效果
    相類似，可類推適用民法第1146條第2 項規定。惟所謂繼承
    人知悉特留分權因遺囑指定分割方法而受侵害，依前揭法理
    說明，當指知悉其特留分權因遺囑內容之履行，因而受有損
    害而言，非謂自知悉遺囑內容時起算，此因遺囑內容如未被
    履行，即無現實特留分權被侵害而受有損害可言，自無從行
    使特留分扣減權，亦無從據以起算其期間之始日。上訴人以
    「遺囑繼承」為由，於107年4月10日，聲請地政機關將如附
    表一編號1至3所示不動產，登記僅由丁○○等2 人繼承，編
    號4至6所示土地，則於同年6月11日聲請登記由丙○○等4人
    繼承，而被上訴人係於107 年6月4日在另件以民事答辯暨反
    請求狀，表示行使特留分扣減權，為原審合法認定之事實，
    則被上訴人行使特留分扣減權，自未罹於除斥期間。
  ㈡原審綜據相關事證，合法認定庚○○生前贈與被上訴人 500
    萬元及3282地號土地，非屬得歸扣列為庚○○之應繼遺產，
    而系爭遺囑違反被上訴人應得特留分比例之繼承權，被上訴
    人類推適用民法第1225條規定，行使扣減權，尚未罹於2 年
    除斥期間。又被上訴人就系爭遺囑對Ａ○○所為附負擔遺贈
    ，及指定繼承人分割遺產方法，其行使特留分扣減權並非不
    可分，而特留分被侵害者所行使之扣減權，性質上屬物權之
    形成權，一經行使，於侵害特留分部分即失效力，其因而回
    復之特留分，自仍概括存在於遺產上，並非易為應有部分存
    在於各具體之標的物上，亦非轉換為按應繼財產價值計算之
    金錢，因認被上訴人回復之特留分，概括存在於如附表一「
    特留分權利範圍」欄所示遺產上，其因而繼承取得如附表一
    「特留分權利範圍」欄所示遺產所有權，即與上訴人及盧皇
    仁就上述範圍之遺產公同共有，惟既經上訴人依系爭遺囑所
    示辦理繼承登記，被上訴人自得本於所有權之作用，請求上
    訴人塗銷「遺囑繼承登記」。所為上訴人敗訴之判決，部分
    理由雖欠妥適，然其結論並無二致，仍應予維持。
  ㈢上訴論旨，泛就原審取捨證據、認定事實之職權行使，並就
    原審已論斷者，泛言未論斷或違法，暨其他不影響判決結果
    之理由，指摘原判決違背法令，聲明廢棄，非有理由。末查
    ，本件所涉及之法律上爭議不具原則重要性，爰不經言詞辯
    論，附此敘明。
六、據上論結：本件上訴為無理由。依家事事件法第51條，民事
    訴訟法第481條、第449條、第78條，判決如主文。
中    華    民    國   111    年    4     月    20    日
                      最高法院民事第六庭
                          審判長法官  魏  大  喨  
                                法官  李  文  賢  
                                法官  林  玉  珮  
                                法官  高  榮  宏  
                                法官  李  寶  堂  
本件正本證明與原本無異
                                      書  記  官
中    華    民    國   111    年    4     月    27    日